【裁判字號】    98,上,345
【裁判日期】    981020
【裁判案由】    拆屋還地
【裁判全文】
臺灣高等法院民事判決                   98年度上字第345號
上  訴  人  甲○○
訴訟代理人  鄭斌濟律師
上訴人      乙○○
            丁○○
            丙○○
            戊○○
共      同
訴訟代理人  林東乾律師
上列當事人間請求拆屋還地事件，兩造對於中華民國98年 2月27
日臺灣士林地方法院97年度訴字第 484號第一審判決各自提起上
訴，經本院於98年9月29日言詞辯論終結，判決如下：
    主  文
原判決關於命乙○○、丁○○、丙○○、戊○○返還土地部分及
該部分假執行之宣告，暨命彼四人負擔訴訟費用之裁判均廢棄。
上開廢棄部分，甲○○在第一審之訴及假執行之聲請均駁回。
乙○○、丁○○、丙○○、戊○○之其餘上訴及甲○○之上訴均
駁回。
第一、二審訴訟費用由甲○○負擔。
    事實及理由
一、本件上訴人即被上訴人甲○○聲明求為判決：(一)原判決關於
    駁回上訴人甲○○後開第(二)項之訴部分廢棄。(二)被上訴人乙
    ○○、丁○○、丙○○、戊○○（下稱乙○○等 4人）應自
    民國（下同）95年3月1日起，至返還土地之日止，各按月給
    付上訴人甲○○新台幣（下同） 1萬元。(三)第(二)項之請求，
    願供擔保，請准宣告假執行。(四)上訴人乙○○等 4人之上訴
    駁回。
    被上訴人即上訴人乙○○等 4人聲明求為判決：(一)上訴人甲
    ○○之上訴駁回。(二)如受不利判決，願預供擔保，請准宣告
    免為假執行。(三)原判決關於不利上訴人乙○○等 4人部分廢
    棄。(四)上開(三)廢棄部分，被上訴人甲○○在第一審之訴及假
    執行之聲請均駁回。
二、甲○○起訴主張：系爭坐落台北市○○區○○段一小段 584
    地號土地（下稱系爭土地）為甲○○所有。乙○○、丁○○
    、丙○○及戊○○依序所有門牌號台北市○○區○○路一段
    152巷6弄7號房屋、同巷6弄8號房屋、同巷 8弄7號房屋及同
    巷8弄8號房屋（下合稱系爭房屋）分別無權占有系爭土地內
    如附圖所示C部分面積23.98平方公尺、D部分面積24.52平方
    公尺、A部分面積25.45平方公尺及B部分面積26.52平方公尺
    土地，各在其上以圍牆圍起並設置出入大門，供作庭院（下
    稱系爭地上物）。甲○○自得依據民法第 767條之規定，請
    求乙○○等 4人各自拆除系爭地上物並返還各自所占用土地
    。又乙○○等 4人既係無法律上之原因，各自占用系爭土地
    內面積，均足供作二個停車位，停放二輛小客車，而鄰近一
    個停車位，每月租金5,000元，乙○○等4人因而受有各按月
    以 1萬元計算之利益，致甲○○受損害，且已有多年。甲○
    ○亦得依據民法第179條前段及第184條第 1項前段之規定，
    請求乙○○等 4人自95年3月1日起至返還土地之日止，各按
    月給付相當於租金之損害金1萬元等情，爰求為命乙○○等4
    人各自拆除系爭地上物並返還各自所占用土地，及自95年3
    月1日起，至返還土地之日止，各按月給付1萬元之判決（原
    審判命乙○○等 4人拆物還地；而駁回甲○○其餘之請求。
    兩造各自就其敗訴部分，聲明不服）。
    乙○○等 4人則以：系爭土地及系爭房屋之基地同屬重測前
    台北市○○區○○段大石角小段87-5地號土地（下稱系爭87
    -5地號土地）。該筆土地固原屬甲○○所有，惟甲○○前已
    提供該土地與訴外人蔡壽山、王啟瑜合作興建芝山新住宅
    包括系爭房屋在內，共24戶房屋，並由訴外人蔡壽山、王啟
    瑜共同出面於57年間與原始購買戶簽訂「委託代建芝山新
    住宅合約」，約定代建房屋之售價包括房屋所坐落之基地及
    道路用地。甲○○乃於58年間將芝山新住宅24戶房屋所坐
    落在系爭87-5地號土地之基地分割出來移轉登記為各原始購
    買戶所有，並分割出系爭土地，供作包括系爭房屋在內之芝
    山新住宅24戶房屋之住戶出入之道路使用，是其地目已被
    列為「道」，惟因甲○○於斯時並未將系爭土地所有權移轉
    登記與各原始購買戶，而各原始購買戶亦疏未請求甲○○移
    轉，致現仍登記為甲○○所有，然甲○○仍負有提供系爭土
    地作為道路使用之義務。又系爭房屋所屬系爭地上物係由甲
    ○○與訴外人蔡壽山、王啟瑜於興建之初，依設計所建造，
    並出售予原始購買戶，再輾轉由乙○○等 4人分別以買賣為
    原因而取得，足見系爭地上物係甲○○為履行其與訴外人蔡
    壽山、王啟瑜間合建契約所同意建造，並非無權占有。又甲
    ○○既係與他人合作興建後出售，則其原始購買戶及其後輾
    轉取得系爭房屋之乙○○等 4人信賴系爭地上物占用系爭土
    地係屬合法占有，乃甲○○竟於系爭地上物建造完成40年後
    ，始以無權占有為由，請求拆除地上物，對於乙○○等 4人
    有損害，而對於甲○○自己並無利益，亦有違反民法第 148
    條所規定權利濫用及誠信原則。況系爭地上物逾越疆界建造
    在系爭土地上，為甲○○於建造之初所明知，並未即時提出
    異議，依民法第 796條規定，亦已不得請求拆除系爭地上物
    等語，資為抗辯。
三、經查系爭坐落台北市○○區○○段一小段 584地號、地目道
    ，面積 1,094平方公尺土地（即指系爭土地）現仍登記為甲
    ○○所有，已由甲○○提供作為芝山新住宅24戶房屋之住
    戶出入之道路。乙○○、丁○○、丙○○及戊○○依序以買
    賣為原因而輾轉取得所有門牌號台北市○○區○○路一段15
    2巷6弄7號房屋、同巷6弄8號房屋、同巷8弄6號房屋及同巷8
    弄 7號房屋，均屬於芝山新住宅24戶房屋內，分別占用上
    開土地內如附圖所示C部分面積 23.98平方公尺、D部分面積
    24.52平方公尺、A部分面積25.45平方公尺及B部分面積 26.
    52平方公尺土地，各在其上以圍牆圍起並設置出入大門，供
    作庭院（下稱系爭地上物）之事實，為兩造所不爭執，並有
    土地登記謄本、土地登記簿謄本及建物登記謄本可稽（見原
    審訴字卷第49頁至第54頁、第24頁至第48頁及原審簡字卷第
    2頁至第5頁），且經原審會同台北市士林地政事務所測量人
    員赴現場勘測屬實，製有勘驗測量筆錄、土地複丈成果圖及
    現場照片足稽（見原審訴字卷第91頁至第94頁、第101、102
    頁），自堪認為真實。
四、甲○○主張系爭土地仍為其所有，有土地登記謄本可稽（見
    原審訴字卷第49頁）。雖證人即芝山新住宅24戶房屋之建
    商蔡壽山證稱：「我不認識（原告甲○○），是王啟瑜認識
    他，本案發生糾紛的土地本來是原告的，王啟瑜和他買賣土
    地，時間是56年12月底，買土地是為了蓋房子，…跟我買房
    子的人有和我簽委建契約，並委任代書辦理分割，除了24戶
    的建築基地之外，有一筆土地做為道路用地，該筆道路用地
    本來要登記給24（戶）的房屋買受人各 24分之1的持分，我
    認為當初跟我買房子跟土地的人應該要登記道路用地的持分
    」云云（見原審訴字卷第 163頁）；而證人即芝山新住宅
    24戶房屋之其中一戶原始購買戶蔣炳宣亦證稱：「…本來是
    一整塊土地由建商規劃好就有規劃巷道，我付買賣價金時連
    道路的部分應該包括在內」云云（見原審訴字卷第 118頁）
    。惟查證人蔡壽山已自認：「我目前沒有當初買賣土地的契
    約」（見原審訴字卷第 163頁）；復經核蔣炳宣與蔡壽山、
    王啟瑜間所簽訂「委託代建芝山新住宅合約」亦已於第2
    條明白約定：「本合約委託代建之房屋，甲方（指蔣炳宣）
    同意按照乙方（指蔡壽山、王啟瑜）所定價格新台幣肆拾捌
    萬元正。上項所定價格內包括：(一)基地費用。(二)房屋造價。
    …(五)道路及排水溝工料費。…」（見原審訴字卷第16頁），
    並未包括道路價金在內；至證人王啟瑜已旅居美國，其所具
    書狀，亦未表明芝山新住宅24戶房屋之原始購買戶所給付
    之買賣價金有包括道路用地在內（見原審訴字卷第 157頁）
    。尚難據為有利於乙○○等4人之認定。
五、乙○○等 4人雖抗辯伊等分別所有系爭房屋所屬系爭地上物
    係由甲○○與訴外人蔡壽山、王啟瑜於興建之初，依設計所
    建造，並出售予原始購買戶，再輾轉由伊等分別以買賣為原
    因而取得，足見系爭地上物係甲○○為履行其與訴外人蔡壽
    山、王啟瑜間合建契約所同意建造，並非無權占有云云。但
    經原審函請台北市政府都市發展局於97年11月20日以北市都
    建字第 09707354200號函查復：「旨揭地號土地（指系爭土
    地）經查係陽明山管理局58工使字第0056號使用執照( 57工
    營字第0402號營造執照）建築基地之私設通路，檢附上開使
    用執照存根及一層平面配置圖影本供參。惟該執照之私設通
    路範圍疑似與現況不符，…」（見原審訴字卷第144頁至第1
    46頁）；且據證人蔡壽山證稱：「當初巷尾的最後 2棟房子
    （按指乙○○ 4人分別所有系爭房屋）的庭院並沒有和其他
    的房子有不同。每棟房子的門都是相對，並沒有面向巷外馬
    路的情形」、「現場如果與我所興建配置圖有不同的情形就
    是之後由他人變更的。當初規劃設計做為道路用地不可能有
    圍起來作為庭院的情形」（見原審訴字卷第163、164頁）;
    再乙○○等 4人分別所有系爭房屋確有分別占用系爭土地內
    如附圖所示C、D、A、B部分土地，各在其上以圍牆圍起並設
    置出入大門，供作庭院之情形，亦經原審指示台北市士林地
    政事務所測量人員實施測量鑑定明確（見原審訴字卷第94頁
    及本院卷第62頁）;即乙○○等4人亦不爭執系爭土地除伊等
    有占用外，並無其他人亦有類似之占用（見本院卷第80頁背
    面）。顯見訴外人蔡壽山、王啟瑜於興建系爭房屋之初，係
    依設計建造完成，並出售予原始購買戶，當時並無系爭地上
    物存在，尚難證明甲○○或訴外人蔡壽山、王啟瑜有同意系
    爭地上物占有使用系爭土地，自屬無權占有。雖乙○○等4
    人係於嗣後分別另以買賣為原因而取得系爭房屋所有權時，
    一併取得系爭地上物，惟就系爭地上物占有系爭土地，仍不
    具有占有之正當權源。
六、按所有人對於無權占有或侵奪其所有物者，得請求返還之。
    對於妨害其所有權者，得請求除去之。有妨害其所有權之虞
    者，得請求防止之，民法第 767條定有明文。系爭土地為甲
    ○○所有，已如上述。雖甲○○自認已將該土地提供作為芝
    山新住宅24戶房屋之住戶出入之道路使用（見原審訴字卷
    第164頁）。惟乙○○等4人分別所有系爭房屋分別無權占用
    系爭土地內如附圖所示C、D、A、B部分土地，各在其上以圍
    牆圍起並設置出入大門，供作庭院，甲○○為履行其提供系
    爭土地作為道路使用之義務，本於上開規定，請求乙○○等
     4人將系爭土地內之系爭地上物拆除，回復原狀成道路，自
    屬有據；至拆除後之原占用部分土地，既已據甲○○提供作
    為芝山新住宅24戶房屋之住戶出入之道路使用，則甲○○
    另請求將各該部分土地返還於自己，即屬無據。又按民法第
     796條所謂越界建築，其建築物必為房屋，系爭土地內之系
    爭地上物，均係以圍牆圍起並設置出入大門，供作庭院（見
    本院卷第62頁），均非屬房屋構成部分，尚不能謂有該條之
    適用（最高法院59年台上字第1799號判參照）。又按權利之
    行使，不得違反公共利益或以損害他人為主要目的；又行使
    權利，履行義務，應依誠實及信用方法，民法第 148條固定
    有明文。惟查甲○○係將系爭土地提供作為芝山新住宅24
    戶房屋之住戶出入之道路使用；而乙○○等 4人分別在系爭
    土地內之系爭地上物，均僅係供作彼等各自使用；且甲○○
    復已表明：「我要把土地要回來，供作道路使用。」（見原
    審卷訴字卷第164頁)，顯見甲○○請求乙○○等 4人拆除系
    爭土地內之系爭地上物，係為公共利益，而非以損害乙○○
    等 4人為主要目的，且其行使該項權利之方法，亦無違反誠
    信原則可言。
七、復按無法律上之原因而受利益，致他人受有損害者，應返還
    其利益，民法第179條前段固定有明文。又民法第184條第1
    項前段固亦規定因故意或過失，不法侵害他人之權利者，負
    損害賠償責任。惟損害賠償之債，須以有損害之發生及有責
    任原因之事實，並兩者之間，有相當因果關係為成立要件（
    最高法院48年台上字第481號判例參照）。乙○○等4人固有
    分別無權占用系爭土地內如附圖所示C、D、A、B部分土地，
    各在其上以圍牆圍起並設置出入大門，供作庭院之系爭地上
    物，惟甲○○既自認伊已於芝山新住宅24戶房屋興建之初
    ，即已將系爭土地提供作為芝山新住宅24戶房屋之住戶出
    入之道路使用（見原審訴字卷第 164頁），則甲○○已不可
    能再將乙○○等 4人所占用上開部分土地供作停車位出租於
    人，而收取租金;且甲○○復自認伊就芝山新住宅 24戶房
    屋並無保留戶（見本院卷第59頁），平日亦無通行系爭土地
    之必要。是甲○○尚難謂受有損害，揆諸前開說明，則其依
    據民法第179條前段及第184條第 1項前段規定，請求乙○○
    等 4人自95年3月1日起，至返還土地之日止，各按月給付相
    當於租金之損害金1萬元，亦屬無據。
八、綜上所述，甲○○本於民法第 767條之規定，請求乙○○、
    丁○○、丙○○及戊○○依序分別將系爭坐落台北市○○區
    ○○段一小段584地號內如附圖所示Ｃ部分面積23.98平方公
    尺、D部分面積24.52平方公尺、A部分面積25.45平方公尺及
    B部分面積26.52平方公土地上之系爭地上物拆除部分，自屬
    應予准許。至甲○○另依據民法第 767條之規定，請求乙○
    ○等 4人各自返還所占用土地部分;並依據民法第179條前段
    、第184條第1項前段之規定，請求乙○○等 4人各自給付相
    當於租金之損害金部分，均屬不應准許。從而原審就上開應
    予准許部分，所為乙○○等 4人敗訴之判決，並無不合，乙
    ○○等 4人之上訴論旨指摘原判決此部分不當，求予廢棄改
    判，為無理由；就上開不應准許之其中請求返還土地部分，
    所為乙○○等4人敗訴之判決，自有未恰，乙○○等4人之上
    訴論旨指摘原判決此部分不當，求予廢棄改判，為有理由;
    就上開不應准許之其中請求給付相當於租金之損害金部分，
    所為甲○○敗訴之判決，並無不合，甲○○之上訴論旨指摘
    原判決此部分不當，求予廢棄改判，為無理由。
九、至兩造之其餘攻擊或防禦方法及未經援用之證據，經本院斟
    酌後，認為均不足以影響本判決之結果，自無逐一詳予論駁
    之必要。併此敘明。
十、據上論結，本件甲○○之上訴為無理由，乙○○等 4人之上
    訴為一部分有理由、一部分無理由，依民事訴訟法第 450條
    、第449條第1項、第78條、第79條，判決如主文。
中    華    民    國    98    年    10    月    20    日
                    民事第六庭
                        審判長法  官  林鄉誠
                              法  官  楊豐卿
                              法  官  梁玉芬
正本係照原本作成。
如不服本判決，應於收受送達後20日內向本院提出上訴書狀，其
未表明上訴理由者，應於提出上訴後20日內向本院補提理由書狀
（均須按他造當事人之人數附繕本）上訴時應提出委任律師或具
有律師資格之人之委任狀；委任有律師資格者，另應附具律師資
格證書及釋明委任人與受任人有民事訴訟法第466條之1第 1項但
書或第2項（詳附註）所定關係之釋明文書影本。
中    華    民    國    98    年    10    月    21    日
                              書記官  詹麗珠
附註：
民事訴訟法第466條之1（第1項、第2項）：
對於第二審判決上訴，上訴人應委任律師為訴訟代理人。但上訴
人或其他法定代理人具有律師資格者，不在此限。
上訴人之配偶、三親等內之血親、二親等內之姻親，或上訴人為
法人、中央或地方機關時，其所屬專任人員具有律師資格並經法
院認為適當者，亦得為第三審訴訟代理人。

司法院資訊處製作；財團法人民間司法改革基金會備份。
